臺灣高等法院臺中分院民事判決
110年度上易字第384號
上  訴  人  吳騰龍  

訴訟代理人  王逸青律師
被 上訴 人  夢時代建設有限公司

法定代理人  李秉諺  
訴訟代理人  陳聰能律師
上列當事人間請求解除契約等事件，上訴人對於民國110年4月16
日臺灣彰化地方法院109年度訴字第804號第一審判決提起上訴，
本院於110年12月21日言詞辯論終結，判決如下：
    主  文
上訴駁回。
第二審訴訟費用由上訴人負擔。
    事實及理由
壹、程序部分：
    上訴人之上訴聲明原為：㈠原判決不利於上訴人部分廢棄。㈡
    上開廢棄部分，⑴先位聲明：被上訴人應將彰化縣○○  鄉○○
    段000地號(權利範圍12/240)、000-0地號(權利範圍全部)土
    地(以下合稱系爭土地)之所有權回復登記為上訴人所有。⑵
    備位聲明：被上訴人應給付上訴人新台幣(下同)74萬2560元
    及自起訴狀繕本送達翌日起至清償日止，按年息百分之5計
    算之利息。嗣於言詞辯論期日陳明先位聲明部分之「回復登
    記」更正為「移轉登記」；備位聲明部份更正為：原判決不
    利於上訴人部分，被上訴人（除原判決給付金額外）應再給
    付上訴人7萬9560元及利息等語(本院卷第123頁)。核上訴人
    上開更正屬民事訴訟法第256條不變更訴訟標的，而更正法
    律上之陳述，先予敘明。
貳、實體部分
一、上訴人主張：
　㈠兩造於民國109年1月1日簽訂不動產買賣契約書（下稱系爭契
    約），約定由伊將系爭土地及其上門牌號碼彰化縣○○鄉○○路
    0段000巷00號之未辦保存登記建物（下稱系爭建物，與系爭
    土地合稱系爭房地）出賣予被上訴人，價金為168萬元。嗣
    被上訴人於109年3月19日登記為系爭土地之所有權人，並交
    付部分價金101萬7000元予伊，但未依約於109年1月28日付
    清尾款66萬3000元，伊乃於109年5月14日函請被上訴人給付
    ，被上訴人雖於109年5月19日以存證信函寄送66萬3000元支
    票予伊，但並未加計利息，顯未履行債務，伊乃於同年月20
    日發函解除系爭契約。系爭契約既經解除，伊自得依民法第
    259條規定，請求被上訴人將系爭土地登記為伊所有。倘認
    系爭契約未解除，依系爭契約第7條，被上訴人應給付伊滯
    納金(109年1月29日至109年5月28日，共120日)計7萬9560元
    及尾款66萬3000元，合計74萬2000元。依民法第254條、第2
    59條第1款、第767條第1項規定，先位聲明：被上訴人應將
    系爭土地之所有權移轉登記為上訴人所有；依系爭契約第2
    條、第7條第1項，備位聲明：被上訴人應給付上訴人74萬25
    60元，及自起訴狀繕本送達翌日起至清償日止，按年息百分
    之5計算之利息。
　㈡經原審就備位之訴判命被上訴人應於上訴人讓與系爭建物之
    事實上處分權（權利範圍另2分之1）、交付系爭土地與系爭
    建物(權利範圍全部)予被上訴人之同時，給付上訴人66萬30
    00元；並駁回先位之訴及其餘備位請求。上訴人不服，提起
    上訴，上訴聲明：㈠先位聲明：被上訴人應將系爭土地之所
    有權移轉登記為上訴人所有。㈡備位聲明：原判決不利於上
    訴人部分，被上訴人（除原判決給付金額外）應再給付上訴
    人7萬9560元及利息。　
二、被上訴人則以：
　㈠上訴人於簽約前並未告知其就系爭建物之應有部分僅有1/2，
    且不動產標的現況說明書第6點「建築改良物現況是否有被
    他人使用」欄位亦係勾選「否」，伊係於109年1月2日經證
    人甲○○告知始知上情，伊知悉後隨以LINE聯絡上訴人；嗣上
    訴人同意出面向系爭建物共有人乙○○取得系爭建物之拆除同
    意書，惟迄至109年5月，上訴人仍未能取得乙○○簽署之拆除
    同意書，故上訴人未再要求伊給付尾款。嗣上訴人於109年5
    月14日發函催告伊應給付尾款，伊多次聯絡上訴人未果，只
    好於109年5月19日以存證信函將臺中商業銀行○○分行本行支
    票（支票號碼：HTA0000000號、發票日：109年5月19日、票
    面金額：66萬3000元、受款人：吳騰龍；下稱系爭支票）寄
    送予上訴人，以支付尾款66萬3000元，並經上訴人於109年5
    月20日收受；但上訴人嗣將該信函及系爭支票退回拒絕受領
    ，故上訴人解除系爭契約，並不合法。
　㈡依系爭契約付款明細，伊僅負有於109年1月28日給付第四次
    款（尾款）76.3萬元之義務，此義務並不包括契約7條第1款
    之違約罰則，況伊就尾款之給付是否構成給付遲延而應負遲
    延責任，尚有待疑議，且伊是否應給付滯納金及法定遲延利
    息，亦待法院以判決確定，並非上訴人片面催告，伊即須依
    其催告於5日內給付滯納金及法定遲延利息，況伊已行使同
    時履行抗辯權。
　㈢依系爭契約第12條第2、3項，上訴人負有交付系爭房地、拆
    除000-0地號土地上由000-00地號土地興建過來之鄰房（下
    稱系爭鄰房）、向000地號土地所有權人購買000土地作為道
    路用地等義務，但上訴人迄今均未履行，伊亦得依上開約定
    請求上訴人給付自109年7月1日起至110年4月16日法院宣判
    時止，以每日1000元計算，合計29萬元之違約金，並以之與
    尾款66萬3000元主張抵銷等語，資為抗辯。　　
三、兩造不爭執事項
  ㈠兩造於109年1月1日簽訂系爭契約，約定由上訴人將系爭房地
    出賣予被上訴人，價金為168萬元。被上訴人已給付價金101
    萬7000元。上訴人於109年3月19日以買賣為原因將系爭土地
    移轉登記予被上訴人，且系爭建物之房屋稅籍登記（稅籍編
    號：00000000000號，持分比率：2分之1）亦已於109年1月
    以買賣為原因登記予被上訴人。
  ㈡系爭建物於109年1月1日前之房屋稅籍（稅籍編號：00000000
    000號）持分比率為上訴人2分之1、乙○○2分之1。
  ㈢上訴人曾委任雪谷南榕法律事務所之王逸青律師以109年5月1
    4日109年000000000號函催告被上訴人應於函到5日內履行繳
    付價金尾款之義務，否則即解除系爭契約等語，並分別寄送
    至被上訴人位於彰化縣○○鄉○○街000號、彰化縣彰化市○○○路
    （原審筆錄誤載為「○○○路」，原審卷二第155頁）00號1樓
    之地址，被上訴人分別於109年5月15日、109年5月20日收受
    該函。
  ㈣上訴人於109年5月20日寄送109年0000000000號函予被上訴人
    主張解除系爭契約等事宜，被上訴人於109年5月21日收受該
    函。
  ㈤被上訴人於109年5月19日（原審筆錄誤載為「109年5月14日
    」，見原審卷二第157、167頁）以○○郵局第000000號存證信
    函將價金尾款66萬3000元以開立支票方式寄送予上訴人，經
    上訴人同居人即乙○○兄丙○○於109年5月20日下午2時26分15
    秒代為收受。上訴人嗣另於109年5月20日以第000000號快捷
    郵件將前揭信函及其內之支票退回予被上訴人。
  ㈥上訴人於兩造簽訂系爭契約後迄今仍居住在系爭建物，尚未
    將系爭建物交付予被上訴人。又000-00土地上之系爭鄰房有
    占用到000-0土地之部分面積，兩造至今並未登記為000土地
    之應有部分所有權人。
五、本件爭點（本院卷一第239頁）：
  ㈠上訴人解除系爭契約是否合法？其依民法第254條、第259條
    第1款、第767條第1項規定，先位請求被上訴人將系爭土地
    所有權移轉登記為上訴人所有，是否有理由？
  ㈡倘認系爭契約並未合法解除，上訴人依系爭契約第2條、第7
    條第1項約定，備位請求被上訴人給付價金尾款與滯納金合
    計74萬2560元及法定遲延利息，是否有無理由？
六、本院之判斷：
  ㈠上訴人解除系爭契約是否合法？其依民法第254條、第259條
    第1款、第767條第1項規定，先位請求被上訴人將系爭土地
    所有權移轉登記為上訴人所有，是否有理由？
    ⒈按給付有確定期限者，債務人自期限屆滿時起，負遲延責
      任。給付無確定期限者，債務人於債權人得請求給付時，
      經其催告而未為給付，自受催告時起，負遲延責任。民法
      第229條第1、2項定有明文。又民法第254條規定，契約當
      事人之一方遲延給付者，他方當事人得定相當期限催告其
      履行，如於期限內不履行時，得解除其契約。故債務人遲
      延給付時，須經債權人定相當期限催告其履行，債務人於
      期限內仍不履行時，債權人始得解除契約（最高法院102
      年度台上字第2166號判決意旨參照）。
    ⒉上訴人以被上訴人遲延給付價金尾款為由，於109年5月14
      日以109年000000000號函催告被上訴人應於函到5日內履
      行繳付價金尾款之義務，否則即解除系爭買賣契約，而被
      上訴人嗣於109年5月15日收受該函，上訴人催告被上訴人
      給付價金尾款之效力雖已於109年5月15日該函送達被上訴
      人時發生效力，然查：
　　　⑴被上訴人未給付之價金尾款為66萬3000元一節，為兩造
        所不爭執，被上訴人已於109年5月19日以○○郵局第0000
        00號存證信函將價金尾款66萬3000元以開立系爭支票之
        方式寄送予上訴人，並經上訴人之同居人丙○○於109年5
        月20日下午2時26分15秒代為收受（原審卷一第239頁）
        ，可見被上訴人確已於上訴人所定之催告期間內 即109
        年5月20日以前履行其交付價金尾款66萬3000元之義務
        ，且此已履行義務之效力，並不因上訴人拒絕受領而將
        系爭支票退還予被上訴人而受影響。
　　　⑵上訴人雖主張：被上訴人僅以系爭支票給付價金尾款，
        但並未支付滯納金及法定遲延利息，故不生給付效力云
        云，然查：
　　　　①依上訴人委託雪谷南榕法律事務所109年5月14日109年
          000000000號函所示（原審卷一第39頁），上訴人並
          未催告被上訴人給付滯納金。
　　　　②依兩造之LINE對話可知（原審卷二第33至141頁），依
          系爭契約第12條特約事項第2點雖約定被上訴人同意
          上訴人住到109年6月30日止（原審卷一第21頁），然
          兩造不斷溝通上訴人應妥善解決其姪女就系爭建物2
          分之1權利，取得其拆除同意書，及系爭鄰房占用系
          爭土地之事宜，故上訴人亦未請求被上訴人給付系爭
          尾款（原審卷二第134、136頁）。被上訴人亦於本件
           訴訟中行使同時履行抗辯權（詳見後述），則被上
          訴人自不再對上訴人負給付滯納金及法定遲延利息之
          遲延責任。
　　　　③是上訴人此部分之主張，並不足採。　
　　⒊綜上，上訴人以被上訴人未於催告期限內履行給付價金尾
      款66萬3000元債務為由，主張依民法第254條、第259條第
      1款之規定解除系爭買賣契約，並不可採。上訴人解除系
      爭買賣契約既不合法，則系爭買賣契約自仍屬存在，因此
      ，被上訴人基於有效成立之系爭買賣契約，從上訴人受讓
      系爭土地之所有權而登記為系爭土地之所有權人，自無不
      法妨害上訴人於系爭土地之所有權可言，故上訴人依民法
      第767條第1項之規定，請求被上訴人將系爭土地之所有權
      移轉登記為上訴人所有，於法無據。
　㈡倘認系爭契約並未合法解除，上訴人依系爭契約第2條、第7
    條第1項約定，備位請求被上訴人給付價金尾款與滯納金合
    計74萬2560元及法定遲延利息，是否有無理由？
    ⒈上訴人拒絕受領系爭支票後迄今，被上訴人仍尚未給付價
      金尾款66萬3000元予上訴人收受一節，為兩造所不爭執，
      則上訴人依系爭買賣契約第2條之約定，請求被上訴人給
      付價金尾款66萬3000元，於法並無不合。
    ⒉上訴人依系爭買賣契約之約定，有給付遲延之情事：
      ⑴按民法第199條第1項規定：基於債之關係，債權人得向
        債 務人請求給付。故債之核心在於給付，而給付義務
        ，可分為主給付義務及從給付義務。此外，債之關係，
        尚可能發生當事人間之附隨義務。主給付義務，是指基
        於債之關係所固有、必備，並能決定債之關係類型之基
        本義務；從給付義務是指為準備、確定、支持及完全履
        行主給付義務之具有本身目的之義務；附隨義務則非給
        付義務，是指債務人有使債權人之給付利益獲得最大滿
        足，並保護債權人之人身或其他財產法益不會因債務之
        履行而受損害之義務，且此義務是於契約發展過程基於
        誠信原則而生，包括協力及告知義務以輔助實現債權人
        之給付利益，倘債務人未盡此項義務，債權人得依民法
        第227條不完全給付之規定行使其權利（最高法院98年
        度台上字第78號判決、100年度台上字第2號判決、101
        年度台上字第2098號判決意旨參照）。又買賣契約義務
        ，當事人已於契約中予以明定者，亦成為契約之給付義
        務，債務人有依約履行義務；至契約義務之違反，債權
        人得否主張解除契約，應視該義務之不履行，是否導致
        債權人失其訂約目的而定，非以所違反者究為主從給付
        義務或附隨義務而有不同（最高法院101年度台上字第2
        46號判決意旨參照）。
      ⑵上訴人係出賣系爭土地、系爭建物（權利範圍：全部）
        予被上訴人，為兩造所不爭執，並有系爭買賣契約在卷
        可稽（原審卷一第17至25頁）。又依系爭買賣契約前言
        、第3條第4項、第12條第2項所載：「茲就下列不動產
        （按：即系爭房地）『所有權』買賣『移轉』相關事宜，協
        議…」、「尾款：（結案『交付標的物』）於109年1月28
        日…甲、乙雙方確認權利義務均已履行…」、「買方同意
        賣方住到109年6月30日止，期限到立即『交屋』（按：即
        系爭建物）給買方…」（原審卷一第17至21頁），可見
        上訴人負有最遲於109年1月28日使被上訴人取得系爭土
        地所有權及系爭建物事實上處分權，並於109年7月1日
        交付系爭建物及所坐落之系爭土地予被上訴人（原審卷
        一第238、239頁；原審卷二第31頁）之主給付義務，然
        上訴人迄今僅使被上訴人取得系爭土地所有權、系爭建
        物2分之1事實上處分權，而仍尚未讓與系爭建物另2分
        之1事實上處分權、交付系爭房地予被上訴人，則上訴
        人顯有未完全履行系爭買賣契約主給付義務之給付遲延
        情事。
      ⑶又查系爭鄰房有占用到同前段000-0土地之部分面積，又
        系爭買賣契約第12條第3項是約定：「賣方處理鄰地○○
        段000-00佔用拆除事宜及南側向○○段000地號地主購買
        道路用地以利建築線及建照申請。」，依其文義解釋，
        上訴人應負責拆除000-0土地上之系爭鄰房及向000土地
        所有權人購買000土地部分面積以作為系爭土地之道路
        用地等義務，屬從給付義務，上訴人迄今仍未履行此等
        義務（原審卷一第237頁），自為系爭買賣契約之給付
        義務的違反。
 　　 ⑷至上訴人主張：系爭買賣契約第12條第3項之約定僅是協
        力義務，而非給付義務，其僅須負責幫被上訴人告知系
        爭鄰房所有權人、000土地所有權人，請該等所有權人
        拆除系爭鄰房及出賣000土地即可，而其已履行，但該
        等所有權人均拒絕云云，核與系爭買賣契約第12條第3
        項之明文約定不符，不足採信。
　　　⑸依兩造之LINE對話可知，上訴人確未妥善解決其姪女就
        系爭建物2分之1權利，取得其拆除同意書，及系爭鄰房
        占用系爭土地之事宜。（原審卷二第134、136頁）
    ⒋被上訴人為同時履行抗辯，為有理由： 
      ⑴按因契約互負債務者，於他方當事人未為對待給付前，
        得拒絕自己之給付，但自己有先為給付之義務者，不在
        此限，民法第264條第1項定有明文。又所謂同時履行之
        抗辯，乃基於雙務契約而發生，倘雙方之債務，本於同
        一雙務契約而發生，且其一方之給付，與他方之給付，
        立於互為對待給付之關係者，即可主張同時履行抗辯（
        最高法院83年度台上字第1693號判決意旨參照）。
      ⑵查被上訴人固負有於109年1月28日給付價金尾款66萬300
        0元之主給付義務，然上訴人負有最遲於109年1月28日
        使被上訴人取得系爭土地所有權及系爭建物事實上處分
        權、於109年7月1日交付系爭房地予被上訴人之主給付
        義務，因兩造所負上開義務是基於系爭買賣契約而生，
        具互為對待給付之關係，且至今均已屆清償期，故被上
        訴人抗辯：上訴人迄今仍未讓與系爭建物另2分之1事實
        上處分權及交付系爭房地，伊就上訴人所主張之價金尾
        款66萬3000元，得行使同時履行抗辯權等語，於法相符
        ，應予准許。因此，被上訴人於上訴人讓與系爭建物另
        2分之1事實上處分權、交付系爭房地之同時，始須給付
        價金尾款66萬3000元予上訴人。
  　⒌上訴人主張被上訴人因遲延給付價金尾款，故應給付滯納
      金7萬9560元及法定遲延利息，為無理由：
      ⑴按因契約互負債務者，於他方當事人未為對待給付前，
        得拒絕自己之給付，民法第264條第1項前段定有明文。
        又債務人享有同時履行抗辯權者，在未行使此抗辯權以
        前，仍可發生遲延責任之問題，必須行使以後始可免責
        （最高法院50年台上字第1550號判決意旨參照），因此
        ，債務人得主張同時履行抗辯者，未行使其抗辯權前，
        固可發生遲延責任，然於其合法提出同時履行之抗辯後
        ，其遲延責任即溯及免除（最高法院107年度第8次民事
        庭會議決議參照）。又雙務契約之一方當事人受領遲延
        者，其原有之同時履行抗辯權，並未因而歸於消滅。故
        他方當事人於其受領遲延後，請求為對待給付者，仍非
        不得提出同時履行之抗辯（最高法院104年度台上字第8
        38號判決意旨參照）。
      ⑵被上訴人得對上訴人行使同時履行抗辯權，依前揭說明
        ，被上訴人遲延給付價金尾款之責任即溯及免除，故上
        訴人依系爭買賣契約第7條第1項之約定、民法第233條
        第1項前段、第203條之規定，請求被上訴人給付109年1
        月29日起至109年5月28日止之滯納金7萬9560元及利息
        ，尚非可採。
      ⑶兩造間有同時履行抗辯之情，上訴人既已請求被上訴人
        給付本應於109年1月28日交付之價金尾款，並拒絕履行
        讓與系爭建物另2分之1事實上處分權及交付系爭房地等
        義務（原審卷一第13、14、122頁），堪認上訴人同具
        對被上訴人行使同時履行抗辯權之意思，依前揭說明，
        上訴人不再對被上訴人負給付遲延之責。故被上訴人主
        張上訴人遲延履行系爭買賣契約之交付系爭房地等義務
        ，伊以得請求之違約金用以抵銷上訴人所請求之價金尾
        款云云，亦非可採。
  ㈢綜上所述，上訴人先位之訴，依民法第254條、第259條第1款
    、第767條第1項之規定，請求被上訴人將系爭土地之所有權
    移轉登記為上訴人所有，為無理由，不應准許。上訴人備位
    之訴，依系爭買賣契約第2條之約定，備位請求被上訴人應
    於上訴人讓與系爭建物另2分之1事實上處分權、交付系爭房
    地予被上訴人之同時，給付價金尾款66萬3000元，為有理由
    ，應予准許；另依系爭買賣契約第7條第1項之約定、民法第
    233條第1項前段、第203條之規定，請求被上訴人給付滯納
    金7萬9560元及利息，為無理由，不應准許。原審就上開應
    准許部分，為准許同時履行附條件之給付，並駁回其他不應
    准許部分，分別為上訴人諭知准、駁之判決，於法並無不合
    。上訴意旨指摘原判決不當，求予廢棄改判，為無理由，應
    駁回其上訴。
　㈣本件事實已臻明確，兩造其餘攻擊防禦方法，經審酌後均與
    結果不生影響，自勿庸一一論列，併此敘明。
七、據上論結，本件上訴為無理由，爰判決如主文。
中　　華　　民　　國　　111 　年　　1 　　月　　4 　　日
              民事第七庭    審判長法　官  王  銘
                                  法　官  高英賓
                                  法　官  張國華
正本係照原本作成。
不得上訴。
                                  書記官  柯孟伶

中　　華　　民　　國　　111 　年　　1 　　月　　4 　　日